【裁判字號】    98,易,2969
【裁判日期】    981028
【裁判案由】    詐欺
【裁判全文】
臺灣臺中地方法院刑事判決              98年度易字第2969號
公  訴  人  臺灣臺中地方法院檢察署檢察官
被      告  甲○○
上列被告因詐欺案件，經檢察官提起公訴（九十八年度偵字第六
三七九號），本院判決如下：
    主  文
甲○○幫助意圖為自己不法之所有，以詐術使人將本人之物交付
，處有期徒刑伍月，如易科罰金，以新臺幣壹仟元折算壹日。
    犯罪事實
一、甲○○明知金融帳戶之提款卡、密碼係供自己使用之重要理
    財工具，關係個人財產、信用之表徵，並可預見一般人取得
    他人金融帳戶提款卡使用常與財產犯罪密切相關，且取得他
    人提款卡之目的在於掩飾犯罪所得之財物或財產上利益不易
    遭人追查，又對於提供提款卡、密碼雖無引發他人萌生犯罪
    之確信，但仍以縱若有人持以犯罪，亦無違反其本意之幫助
    犯意，於民國九十七年十月三十一日下午某時，在臺中市○
    ○路某處，將其所申辦之臺灣中小企業銀行沙鹿分行帳戶（
    帳號：00000000000號）之提款卡、密碼，提供
    予綽號「小雅」之真實姓名年籍不詳成年女子（下稱「小雅
    」），以此方式幫助他人犯罪。未幾，上開帳戶提款卡、密
    碼等物，便由不詳成年人等使用，而渠等基於意圖為自己不
    法所有之犯意聯絡，於同年十一月一日晚間九時許，推由其
    中一人假冒東森購物公司員工名義，撥打電話予乙○○，向
    其佯稱：之前購物之匯款有問題，須取消分期付款，國泰世
    華銀行服務人員將打電話告知如何操作云云，之後再由另一
    人假冒國泰世華銀行服務人員名義撥打電話予乙○○，並訛
    稱：須至提款機再告知如何操作云云，致使乙○○陷於錯誤
    ，於同日晚間二十一時四十六分，在桃園縣平鎮市○○路國
    泰世華銀行提款機前，依該人指示操作提款機，而誤將新臺
    幣（下同）二萬九千九百八十九元匯至甲○○所有之上開銀
    行帳戶內，事後再由不詳成年人等之其中一人領出。嗣因乙
    ○○發覺有異而報警處理，經警依上開銀行帳戶資料，循線
    查獲甲○○。
二、案經臺中縣警察局清水分局報請臺灣臺中地方法院檢察署檢
    察官偵查起訴。
    理  由
一、程序方面：
  (一)按被告以外之人於審判外之言詞或書面陳述，除法律有規定
    者外，不得作為證據；又被告以外之人於審判外之陳述，雖
    不符前四條之規定，而經當事人於審判程序同意作為證據，
    法院審酌該言詞陳述或書面陳述作成時之情況，認為適當者
    ，亦得為證據，刑事訴訟法第一百五十九條第一項及第一百
    五十九條之五第一項分別定有明文。查被告甲○○於本院行
    準備程序時同意將被害人乙○○之警詢筆錄做為證據（參見
    本院卷第十二頁），且本院審酌該警詢筆錄作成時之情況，
    亦認為適當，則依刑事訴訟法第一百五十九條之五第一項之
    規定，為傳聞法則之例外，有證據能力，本院自得引為判決
    之依據，合先敘明。
  (二)按除顯有不可信之情況外，從事業務之人於業務上或通常業
    務過程所須製作之紀錄文書、證明文書，亦得為證據，刑事
    訴訟法第一百五十九條之四第二款定有明文。查臺灣中小企
    業銀行沙鹿分行九十八年五月十二日九八沙鹿字第○○一六
    七號函文及所檢附之上開帳戶開戶印鑑卡影本、往來明細各
    一份，均係從事業務之人於業務上所製作之紀錄文書或證明
    文書，與其責任、信譽攸關，若有錯誤、虛偽，該從事業務
    之人可能因此擔負刑事及行政責任，且該等文書經常處於可
    能受公開檢查之狀態，其正確性及真實之保障極高，故並無
    顯有不可信之情況，依上開規定，自得為證據，併予敘明。
二、訊據被告固不否認上開臺灣中小企業銀行沙鹿分行帳戶為其
    所申請開立，惟矢口否認有何幫助詐欺犯行，辯稱：伊於九
    十七年十月三十一日，與女網友「小雅」約在臺中縣大雅鄉
    家樂福量販店見面，「小雅」說沒有錢繳房租，要向伊借錢
    ，伊說只剩下幾百元，「小雅」問伊有銀行有沒有錢，伊說
    沒有，「小雅」叫伊去預借現金，但伊沒有預借現金密碼所
    以沒有借成，之後「小雅」就要伊載她回去中清路上的宿舍
    ，並向伊借皮夾去看，看了之後就還伊，之後「小雅」說不
    舒服要回家，伊是到九十七年十一月二日要買東西時，才發
    現帳戶之金融卡不見了，伊沒有報警，有去將金融卡掛失云
    云。然查：
  (一)被害人乙○○受不詳成年人等詐騙，以致陷於錯誤，而匯款
    前揭金額至被告所有之上開帳戶等情，業據被害人於警詢中
    指述綦詳，且有臺灣中小企業銀行沙鹿分行九十八年五月十
    二日九八沙鹿字第○○一六七號函附之上開帳戶開戶印鑑卡
    影本、往來明細各一份在卷可稽，足見被告所有之上開帳戶
    確為不詳人等用來掩飾詐欺犯罪之出入帳戶。
  (二)被告於本院審理時自承：伊與「小雅」於網路聊天認識的，
    認識約三、四天，之前沒有見過面，「小雅」的真實姓名她
    沒有告訴伊等語（參見本院卷第二三頁），又辯稱：「小雅
    」叫伊去自動櫃員機預借現金，「小雅」想要看伊操作提款
    卡提款，「小雅」只要說她想要看伊皮夾，伊就借給她看，
    伊在旁邊抽菸，沒有注意「小雅」舉動，「小雅」交還皮夾
    時，伊沒有檢查皮夾內之物品云云（參見本院卷第二三頁、
    第二四頁背面、第二五頁背面），則被告與「小雅」素昧平
    生，且不知其姓名，竟願當面操作提款卡，預借現金予「小
    雅」，又毫無理由將皮夾交給「小雅」察看，卻又不注意「
    小雅」拿其皮夾之舉動，取回後復不加以檢查，凡此種種，
    均逾越一般人與他人初次見面應有之信任關係，顯不合情理
    ，是被告前揭置辯，要無可採。
  (三)被告於本院審理時自承：上開帳戶於九十七年九月間即將其
    內存款全部領出改寄定存等語（參見本院卷第二二頁），則
    上開帳戶既於九十七年九月份起即無存款，被告之後有何將
    該提款卡置於皮夾外出之必要，徒增遺失或遭竊而為他人冒
    用之風險？又被告於警詢時辯稱：伊於九十七年十月三十一
    日與網路聊天室女網友「小雅」在臺中縣大雅鄉家樂福見面
    ，她跟伊說沒錢繳房租要跟伊借錢，伊說沒錢，她不相信，
    要伊至提款機預借現金，伊到家樂福內提款機操作後結果無
    法提領，且無餘額云云（參見警卷第二頁），復於本院審理
    時辯稱：她叫伊去自動櫃員機借現金，自動櫃員機由伊操作
    ，她站在伊後面，伊預借現金及提款都有操作云云（參見本
    院卷第二三頁、第二四頁背面），惟被告明知上開帳戶內並
    無餘額，為何還要在「小雅」面前輸入密碼操作提款功能？
    足見被告顯係為向「小雅」表示該提款卡之操作功能正常，
    而不迴避「小雅」輸入密碼操作提款卡。
  (四)被告於本院審理時辯稱：伊借給「小雅」看的皮夾內沒有寫
    提款卡密碼，她叫伊去自動櫃員機借現金，自動櫃員機由伊
    操作，她站在伊後面，沒有看到伊按密碼，伊也不清楚「小
    雅」為何知道伊的密碼云云（參見本院卷第二三頁），然被
    告於本院審理時陳稱：該提款卡密碼為707584等語（參見本
    院卷第二二頁），該密碼雖係由被告生日變化而來，但若非
    被告告知，他人實無從得知該密碼係被告生日年月間插入75
    此兩數字。況依被告所言，「小雅」已知該提款卡內並無存
    款，且被告未告知「小雅」該提款卡密碼，則該提款卡並無
    任何經濟上價值，「小雅」實無竊取之必要。另被告自承：
    伊皮夾內有身分證、駕照、該提款卡、７－卡、現金八百
    元、健保卡等語（參見本院卷第二二頁背面），若「小雅」
    有竊盜意圖，何不直接竊取皮夾內八百元現金，反要竊取無
    用之提款卡？且從事犯罪之人並不會以遺失、遭竊或詐騙得
    來之帳戶來做為犯罪所得之出入帳戶，因一旦原帳戶所有人
    至金融機構辦理掛失止付，從事犯罪之人將無法提領犯罪所
    得金額，豈非白忙一場，且從事犯罪之人若未得原帳戶所有
    人同意而加以使用，則犯罪所得金額亦有可能被原帳戶所有
    人提領一空，益見被告辯稱上開提款卡遭竊云云，要難採信
    。被告應係將上開提款卡交付予「小雅」並告以密碼，方合
    情理。
  (五)被告於本院審理時陳稱：伊於九十七年十一月二日下午五點
    多去辦理提款卡掛失，伊沒有去報警等語（參見本院卷第二
    三頁背面、第二六頁），且臺灣中小企業銀行沙鹿分行亦函
    覆上開帳戶曾於九十七年十一月二日辦理客服掛失金融卡等
    情，此有該分行九十八年五月十二日九八沙鹿字第○○一六
    七號函在卷可憑。然近來以電話向被害人詐欺取財犯罪層出
    不窮，該等犯罪，多數均係利用人頭帳戶作為出入帳戶，業
    經媒體廣為披載，則一般人在發現提款卡遭竊時，理當會報
    警處理或向金融機構掛失止付，本件被告乃成年之人，惟其
    自認前揭提款卡遭竊，竟未向警方報案，藉以保護自身權益
    ，此舉實有違常情；又觀諸上開帳戶之交易往來明細，被告
    於九十七年九月九日自上開帳戶提領二十四萬五千元後，帳
    戶內僅餘七十元，直至九十七年十一月一日才有包含被害人
    之多筆款項匯入並遭提領，被告雖於隔日下午五時許辦理提
    款卡掛失，惟該日卻無任何款項匯入，若非被告與詐欺集團
    成員有達成該日即掛失上開提款卡之合意，何以如此湊巧詐
    欺集團可在被告掛失前提領所有詐得金額，且於九十七年十
    一月二日不以上開帳戶對其他人進行詐騙？是被告顯與「小
    雅」約定九十七年十一月二日掛失上開提款卡，以期掩飾脫
    免己身罪責，自難以被告有至金融機關掛失而認其無幫助犯
    罪之不確定故意。
  (六)按刑法上之故意，可分為直接故意與不確定故意（間接故意
    ），所謂「不確定故意」，係指行為人對於構成犯罪之事實
    ，預見其發生而其發生並不違背其本意者，刑法第十三條第
    二項定有明文；且衡諸常情，一般國人向金融機構開設帳戶
    ，並無任何法令限制，若係正當用途，大可光明正大，自行
    申請供己使用，何必要求他人提供？再者，帳戶之用途係用
    來存提款項，而存摺、提款卡及密碼等均係個人重要之物件
    ，並具有一定金融交易目的及識別意義，一旦有人收集他人
    帳戶及上開物品供做不明使用，依一般認知，必是隱身幕後
    之使用人欲利用人頭帳戶掩飾犯行免於遭人追查，自極易於
    令人有與不法犯罪之目的相關之合理懷疑。被告為具一般社
    會智識經驗之成年人，自應知不詳成年人等利用上開帳戶作
    犯罪之用，是其對於他人利用上開帳戶之提款卡及密碼作為
    犯詐欺罪之出入帳戶等情，能預見其發生且其發生不違背其
    本意，其有幫助該不詳成年人等利用上開帳戶犯詐欺之不確
    定故意，允無疑義。
  (七)綜上，本案事證明確，被告犯行洵堪認定，應依法論科。
三、被告基於幫助詐欺之不確定故意，提供上開帳戶之提款卡、
    密碼予不詳成年人等，作為詐欺所用之出入帳戶，幫助不詳
    成年人等取得詐欺被害人款項之行為，核其所為，係犯刑法
    第三十條第一項、第三百三十九條第一項詐欺取財罪之幫助
    犯。前揭不詳人等就詐欺取財犯行，有犯意聯絡及行為分擔
    ，為共同正犯，惟幫助犯係從犯，從屬正犯而成立，刑法上
    既無「共同幫助」之情，當亦無「幫助共同」之可言（司法
    院廳刑一字第一一○四號函亦同此見解），是本案被告幫
    助他人犯共同詐欺取財罪，為從犯，爰依刑法第三十條第二
    項減輕其刑。爰審酌被告所為擾亂金融交易秩序及阻礙國家
    偵查追緝之行使，暨其智識、犯罪目的、手段，犯後否認犯
    行等一切情狀，量處如主文所示之刑，並諭知易科罰金之折
    算標準，以示懲儆。
據上論斷，應依刑事訴訟法第二百九十九條第一項前段，刑法第
三十條第一項、第二項、第三百三十九條第一項、第四十一條第
一項前段，刑法施行法第一條之一第一項、第二項前段，判決如
主文。
中    華    民    國    98    年    10    月    28    日
                  刑事第十三庭  審判長法  官  陳得利
                                      法  官  許月馨
                                      法  官  黃裕仁
以上正本證明與原本無異。
如不服本判決應於收受判決後十日內向本院提出上訴書狀，並應
敘述具體理由；其未敘述上訴理由者，應於上訴期間屆滿後二十
日內向本院補提理由書（均須按他造當事人之人數附繕本，切勿
逕送上級法院）。
                                      書記官  何惠文
中    華    民    國    98    年    10    月    28    日
附錄論罪科刑法條
刑法第三百三十九條第一項
意圖為自己或第三人不法之所有，以詐術使人將本人或第三人之
物交付者，處五年以下有期徒刑、拘役或科或併科一千元以下罰
金。


司法院資訊處製作；財團法人民間司法改革基金會備份。
